【裁判字號】    99,選訴,7
【裁判日期】    990929
【裁判案由】    違反公職人員選舉罷免法等
【裁判全文】
臺灣雲林地方法院刑事判決               99年度選訴字第7號
公  訴  人  臺灣雲林地方法院檢察署檢察官
被      告  甲○○
被      告  乙○○
共      同
選任辯護人  張宗存律師
            蔡碧仲律師
被      告  己○○
選任辯護人  吳碧娟律師
被      告  丙○○
上列被告等因違反公職人員選舉罷免法案件，經檢察官提起公訴
（98年度選偵字第35號、99年度選偵字第13號），本院判決如下
：
    主  文
甲○○共同對於有投票權之人，交付賄賂，而約其投票權為一定
之行使，處有期徒刑年陸月。褫奪公權肆年。己○○繳交扣案
之新臺幣陸仟元及戊○○繳交扣案其中新臺幣貳仟元部分及丁○
繳交扣案其中新臺幣伍佰元部分，合計共新臺幣捌仟伍佰元應與
乙○○、己○○連帶沒收。
乙○○共同對於有投票權之人，交付賄賂，而約其投票權為一定
之行使，處有期徒刑貳年。褫奪公權肆年。己○○繳交扣案之新
臺幣陸仟元及戊○○繳交扣案其中新臺幣貳仟元部分及丁○繳交
扣案其中新臺幣伍佰元部分，合計共新臺幣捌仟伍佰元應與己○○、甲○○連帶沒收。
己○○共同對於有投票權之人，交付賄賂，而約其投票權為一定
之行使，處有期徒刑貳年。褫奪公權肆年。其繳交扣案之新臺幣
陸仟元及戊○○繳交扣案其中新臺幣貳仟元部分及丁○繳交扣案
其中新臺幣伍佰元部分，合計共新臺幣捌仟伍佰元應與乙○○、
甲○○連帶沒收。
丙○○有投票權之人，收受賄賂，而許其投票權為一定之行使，
處有期徒刑陸月，如易科罰金，以新臺幣壹仟元折算壹日。褫奪
公權貳年。收受之賄賂新臺幣仟元沒收，如全部或一部不能沒
收時，追徵其價額。
    事  實
一、因林新丁參選雲林縣議會第17屆縣議員選舉，登記為第3 選
    舉區候選人。甲○○為林新丁之同居人，親友以二人為夫妻
    。乙○○為甲○○之胞弟，己○○為其姐弟之舅媽。甲○○
    與乙○○為使林新丁能夠於縣議員選舉時順利當選，竟於98
    年11月下旬某日，夥同至其舅媽己○○住處商議，三人合意
    以每票新臺幣（下同）500 元向褒忠鄉有才村選民行賄80票
    ，而基於共同犯意之聯絡，意圖對有投票權人交付賄賂而約
    其投票時投予林新丁，而為一定行使。數日後乙○○至己○○住處交付40,000元，己○○於收受上開款項後，實行賄選
    ，接續於98年11月30日同日，在雲林縣褒忠鄉有才村5 號之
    6 ，向丙○○行賄戶內6 位有投票權人而約定投票予林新丁
    ，並交付3,000 元，丙○○對於己○○交付現金之目的係在
    約定其投票權為一定之行使已有認識，即基於收受賄賂之意
    思，予以收受後，除自己收受500 元，各轉500 元予其餘5
    人；在雲林縣褒忠鄉有才村1 鄰有才5 號，向丁○（緩起訴
    處分）行賄戶內3 位有投票權人而約定投票予林新丁，並交
    付1,500 元，丁○對於己○○交付現金之目的係在約定其投
    票權為一定之行使已有認識，仍基於收受賄賂之意思，予以
    收受後，除自己收受500 元，並轉交500 元予其配偶，餘50
    0 元並未轉告及轉交予其他有投票權之家人，此部分因而僅
    止於預備階段；在雲林縣某處農田，向戊○○（緩起訴處分
    ）行賄其家人共5 位有投票權人而約定投票予林新丁，並交
    付2,500 元，戊○○對於己○○交付現金之目的係在約定其
    投票權為一定之行使已有認識，亦基於收受賄賂之意思，予
    以收受後，除自己收受500 元，其餘賄款，並未轉告及轉交
    予其他4 位有投票權之家人，此部分因而僅止於預備階段。
    嗣檢、調以所得情資查獲，乙○○、己○○於偵查中自白，
    己○○、丁○、戊○○並分別繳交6,000 元、1,500 元、2,
    500 元扣押在案。
二、案經臺灣雲林地方法院檢察署檢察官指揮法務部調查局雲林
    調查站、海員調查處臺中站、雲林縣警察局刑事警察大隊、
    虎尾分局偵查起訴。
    理  由
甲、程序部分：
    按被告以外之人於審判外之言詞或書面陳述，除法律有規定
    者外，不得作為證據，刑事訴訟法第159 條第1 項定有明文
    。惟同法第159 條之5 規定：被告以外之人於審判外之陳述
    ，雖不符前4 條之規定，而經當事人於審判程序同意作為證
    據，法院審酌該言詞陳述或書面陳述作成時之情況，認為適
    當者，亦得為證據；當事人、代理人或辯護人於法院調查證
    據時，知有第159 條第1 項不得為證據之情形，而未於言詞
    辯論終結前聲明異議者，視為有前項之同意。本件檢察官所
    提出之證據方法，被告乙○○、己○○、丙○○及其辯護人
    同意為證據使用，且於言詞辯論終結前，均未聲明異議，本
    院審酌該等證據除己○○98年12月1 日調查筆錄及98年12月
    2 日偵訊筆錄外，其餘證據之取得過程並無瑕疵，與本件待
    證事實間復具有相當之關聯性，以之為本件證據尚無不當，
    自得採為證據。又當事人均同意本院依職調取選舉人名冊，
    該選舉人名冊自得為證據。另被告甲○○及其辯護人爭執證
    人己○○98年12月1 日調查及98年12月2 日偵查筆錄之證據
    能力，認證人己○○之該調查、偵查筆錄，為被告甲○○以
    外之人於審判外之陳述，並認為該等筆錄中指證甲○○涉案
    部分，係調查人員一再暗示，要證人配合，甚至告訴證人要
    講出是林新丁的太太拿錢給妳，如果不講清楚，可能被羈押
    ，證人受到被羈押之脅迫，不得不在調查及偵查中證述甲○○有跟她說改天乙○○會拿錢給她等語，因此證人己○○上
    開調查及偵查中所為證述，並非出於自由意志，因此應無證
    據能力。經查，共同被告己○○之調查筆錄，有關證述被告
    甲○○犯罪部分，其證述對被告甲○○而言，係屬被告以外
    之人於審判外之陳述，故其調查筆錄，依刑事訴訟法第159
    條第1 項規定，原則上無證據能力。況且本院勘驗證人己○○98年12月1 日調查筆錄，發現調查人員在前半段訊問被告
    己○○時，並未告知被告其訴訟法上之權利，且一再以：這
    是3 年以上的罪，要坐牢的，很麻煩，等一下配合一下，妳
    就不會煩惱，我們會幫忙處理；妳今天若不講清楚，可能會
    被關起來，所以妳一定要配合；我是跟妳講真的，若妳配合
    ，我就去跟檢察官講讓妳當日飭回；不要想那麼多，想講出
    來會害到別人，到時候變成妳被關，別人當選，妳家裡還有
    老人家要照顧；我說真的，等一下出去，妳若不配合很可能
    會被押起來；妳要講說林新丁的太太拿錢給妳，妳要講金額
    多少；我不會騙妳，若檢察官說要收押，妳可跟檢察官說，
    剛調查站的那個人騙我，妳可要求他隨來跟我對質，我會拜
    託我組長陪妳去地檢署見面，我會拜託我組長先打電話跟檢
    察官說，我們的人會陪妳去跟檢察官解釋；妳只要講清楚，
    如何拿錢，錢分給哪幾戶，給哪些人，我們會要求檢察官以
    最輕的方式處理；說出來他們不用被關等語，利誘、脅迫被
    告己○○，有勘驗筆錄一紙在卷可憑，而調查人員確實以上
    開言詞內容與被告己○○溝通，亦經證人即調查人員庚○○
    於本院訊問時證實確有此事。則雲林縣調查站之該調查筆錄
    所載己○○自白之陳述，及有關陳述被告甲○○有跟她說改
    天乙○○會拿錢給她等內容，即非出於被告己○○之自由陳
    述，亦不能採為判決基礎。又按被告或共同被告之自白，須
    非出於強暴、脅迫、利誘、詐欺、疲勞訊問、違法羈押或其
    他不正方法，且與事實相符者，得為證據，此觀刑事訴訟法
    第156 條第1 項規定甚明。此項證據能力之限制，係以被告
    之自白必須出於其自由意志之發動，用以確保自白之真實性
    ，故被告之自由意志，如與上揭不正方法具有因果關係而受
    影響時，不問施用不正方法之人是否為有訊問權人或其他第
    三人，亦不論被施用不正方法之人是否即為被告，且亦不以
    當場施用此等不正方法為必要，舉凡足以影響被告自由意志
    所為之自白，均應認為不具自白任意性，方符憲法所揭示「
    實質正當法律程序」之意旨。又若被告先前受上開不正之方
    法，精神上受恐懼、壓迫等不利之狀態，有事實足證已延伸
    至其後未受不正方法所為之自白時，該後者之自白，仍不具
    有證據能力，最高法院95年台上字第1365號判決參照。卷查
    被告己○○係於98年12月1 日22時35分接受調查員約談、詢
    問，於98年12月2 日零時32分53秒筆錄製作完成，接著由檢
    察官於98年12月2 日零時1 分32秒訊問（時間重疊部分，可
    能因二者計時器不同之故），有該二份勘驗筆錄為證，可見
    調查員訊問被告己○○後，馬上由檢察官接著訊問，則被告
    己○○先前於調查站受上開不正之方法，精神上受有恐懼、
    壓迫等不利之狀態，全然尚未排除，另經本院勘驗己○○98
    年12月2 日偵訊筆錄，檢察官亦向己○○表示：「本來妳若
    不講，我就要收押妳」，故該次偵查筆錄，被告己○○之陳
    述，亦非出於其自由意志所為，顯有不可信之特別情況，自
    不具有證據能力。至於證人己○○於98年12月22日、99年1
    月19日之偵查筆錄，係立於證人之地位，且經具結在案，又
    相隔一、二月，其精神上所受之恐懼、壓迫等不利之狀態，
    已經解除，依刑事訴訟法第159 條之1 第2 項之規定：被告
    以外之人於偵查中向檢察官所為之陳述，除顯有不可信之情
    況者外，得為證據，因此證人己○○於98年12月22日、99年
    1 月19日偵查筆錄，仍具有證據能力。
乙、實體部分：
一、經查：被告乙○○、己○○合意以每票500 元向選區有投票
    權人選民行賄80票，而約定其等投票時投予候選人林新丁，
    且乙○○親至己○○住處交付40,000元，己○○於收受上開
    款項後，實行賄選，於98年11月30日，在雲林縣褒忠鄉有才
    村5 號之6 ，向丙○○行賄戶內6 位有投票權人而約定投票
    予林新丁，並交付3,000 元予丙○○收受；在雲林縣褒忠鄉
    有才村1 鄰有才5 號，向丁○行賄戶內3 位有投票權人而約
    定投票予林新丁，並交付1,500 元予丁○收受；在雲林縣某
    處農田，向戊○○行賄其家人共5 位有投票權人而約定投票
    予林新丁，並交付2,500 元予戊○○收受等事實，業據被告
    乙○○於調查、偵查、本院審理中及被告己○○於98年12月
    22日偵查、本院審理中供認不諱，其自白分別與證人丙○○
    於本院審理之證述、丁○、戊○○於警詢、偵查、本院審理
    時之證述相符，並有被告己○○、丁○、戊○○各別繳交之
    6,000 元、1,500 元、2,500 元扣押可稽，此外尚有雲林縣
    選舉委員會99年4 月13日雲選一字第0991300518號函及所付
    第17屆縣議員雲林縣褒忠鄉有才村選舉人名冊1 份在卷可稽
    ，足認被告乙○○、己○○上開自白與事實相符，本案事證
    明確，被告乙○○、己○○犯行可以認定，均應依法論科。
    另戊○○收受2,500 元賄賂後，除自身收受500 元以外，其
    餘賄款，並未轉告及轉交予其他4 位有投票權之家人，業據
    證人戊○○於本院審理時證述在卷，又丁○收受1,500 元賄
    賂後，除自己收受500 元，並轉交500 元予其配偶，餘500
    元並未轉告及轉交予其他有投票權之家人，亦據證人丁○於
    本院審理時證實，則被告乙○○、己○○對於戊○○、丁○
    其餘共5 位家人之有投票權人行賄部分，均僅止於預備階段
    ，亦可認定。
二、訊據被告丙○○坦承於98年11月30日，在雲林縣褒忠鄉有才
    村5 號之6 ，收受己○○所交付6 票賄賂3,000 元，而約定
    投票予候選人林新丁。被告丙○○於本院審理中之自白，與
    證人己○○於本院審理中之證述相符，並有上開選舉人名冊
    1 份在卷可證，足認其自白屬實，其收受賄賂，而許其投票
    權為一定之行使，事證明確，可以認定，應依法論罪科刑。
三、訊據被告甲○○否認犯罪，被告甲○○及其辯護人並辯稱：
    證人己○○之所以於偵查中證述被告甲○○與被告乙○○於
    98年11月間某日，一同至證人己○○住處商議，以每票500
    元向選民行賄80票，而約定投票予候選人林新丁，而指證被
    告甲○○涉案，係因證人己○○於調查中受調查人員之利誘
    ，始指證被告甲○○參與賄選，實際上被告甲○○並無與被
    告乙○○於98年11月間某日，一同至證人己○○住處商議，
    事實上是被告乙○○自己單獨與證人己○○商議，以每票50
    0 元向選民行賄80票，被告甲○○並無參與之情等語。經查
    ，被告甲○○於本院99年1 月29日接押庭法官訊問時已經供
    述：「我舅媽（指己○○）說有那就有了，但錢不是我的，
    那算是共犯？」，其供述之意思即承認自己與被告乙○○一
    同到被告己○○住處商議賄選，而達成共識，以每票500 元
    向有才村有投票權人行賄，而約定投票予候選人林新丁，並
    當面向己○○表示，被告乙○○改天會將賄款送交己○○等
    事實，既經證人即其舅媽己○○承認，應該是真實無誤，核
    已供認參與賄選之情，雖其以賄款非由自己支出，認為非共
    犯，但已無礙上開事實之自認，而以其所自認之事實，已構
    成賄選之共犯。又被告甲○○於調查、偵查及本院羈押庭中
    亦明確供認：我與林新丁是公司合夥人，而且是男女朋友關
    係，所以才會幫忙林新丁向親戚拉票，因為我們交往多年，
    所以親戚間都認為我們是夫妻，己○○是我舅媽，因為是親
    戚的關係，我過年過節都會到她家拜訪，最近選舉聯繫比較
    頻繁；林新丁於11月30日星期一晚間在廉使里辦理造勢晚會
    ，我有打電話給舅媽己○○等人，要求他們動員朋友來參加
    造勢晚會，遊覽車是己○○聯絡的；林新丁宣佈參選雲林縣
    第三選區議員後不久，我就與乙○○前往己○○住處，請求
    己○○在有才村幫忙拉票；己○○說平時都是林新丁的太太
    美英與她聯絡屬實，平時都是我與己○○聯絡；己○○98年
    12月2 日交保後隔天，我有主動前往她家，98年12月1 日晚
    間8 時20分，我在己○○被傳喚途中打電話給她；己○○可
    能是因為我的關係，才幫助林新丁；我弟弟有問過我，是否
    要花錢，我有跟他說不需要；我和弟弟兩人一起去己○○住
    處，但都是跟己○○聊天等語。依上開陳認，可知被告甲○○與候選人林新丁，為男女朋友，有同居之事實上夫妻關係
    ，關係親密，因此被告甲○○有為林新丁選賄之動機及理由
    ，而且己○○是因為甲○○的關係，才為林新丁買票，平日
    、造勢晚會都是由甲○○與己○○聯絡，並非被告乙○○，
    故被告甲○○對於林新丁選舉活動、助選人員動向，不可能
    不加掌握，何況被告乙○○也是經由甲○○帶領始一同前往
    己○○住處請求幫忙助選拉票，加上被告乙○○花錢賄選一
    事，亦曾事先告知被告甲○○，被告乙○○與被告甲○○又
    是姐弟關係，因此被告乙○○透過被告己○○替候選人林新
    丁買票助選，被告甲○○不可能不知情。況且當被告己○○
    於98年12月1 日被約談當時及98年12月2 日被飭回後，均由
    被告甲○○急忙以電話或親自聯絡己○○，而非由被告乙○○聯絡，此為被告甲○○所是認之事實，並有檢察官所提二
    者通聯紀錄一紙在卷可證，一者足以證明選舉期間，被告己○○是由被告甲○○聯絡，二人之間聯絡管道，始能如此暢
    通，則被告乙○○透過被告己○○賄選一事，定然經由被告
    甲○○居中協調無誤，否則在被告己○○被傳訊及飭回期間
    ，該急忙聯絡者，應是被告乙○○，而非被告甲○○，二者
    可證明被告甲○○自感涉及賄選，才急忙聯絡己○○，以防
    止己○○全盤供出。衡之被告己○○已涉及賄選遭受調查，
    甚至可能被羈押，被告甲○○身為姪女，己○○又是因自己
    之故，始為林新丁賄選，其竟然辯解急忙聯絡己○○之原因
    ，是要與之談論拔蔥事宜，匪夷所思，不可相信。再者，依
    證人己○○於本院99年7 月21日詰問時之證述：一、當檢察
    官以「妳說過乙○○拿錢來之前，甲○○有找妳？」反詰問
    證人己○○時，證人己○○回答：那是早一點之前，她說改
    天要拜託我去幫人拉票等語，此回答可以證明被告乙○○拿
    錢給證人己○○前，被告甲○○確實找過證人己○○。二、
    當檢察官再以「偵查筆錄確實有記載甲○○說隔幾天他弟弟
    會來找你」反詰問證人己○○時，證人己○○卻回答：可能
    我當時說錯了，當時我很緊張等語，衡之若無甲○○告訴證
    人己○○改天乙○○會來找你一事，而是調查員或偵查檢察
    官要求證人配合為如此陳述，因為證人有遭受羈押之恐懼、
    壓迫，或有可能為違反事實之陳述，證人於反詰問時自應回
    答因怕遭受羈，才配合為如此陳述，但證人卻是回答因緊張
    而說錯了，按人在緊張之下，為舒緩自己緊張之情緒，以吐
    露實情或沉默不答為常，此從陪席法官訊問證人己○○「你
    現在看起來也很緊張，為何不會說錯？」證人己○○沉默不
    答，可以證明。又被告甲○○是證人己○○之姪女，證人己○○無誣指被告甲○○之理，自不可能因緊張而回答錯誤，
    何況被告甲○○是否曾至證人家中向證人表示，改天由乙○○拿錢給證人，屬於私密事情，其有無證人知之甚稔，不會
    因為緊張而說錯或胡言亂語。故證人己○○所說因緊張而說
    錯之說，應係為了袒護被告甲○○而所為推託之詞，反而足
    以證明「被告甲○○曾至證人家中向證人表示，改天由被告
    乙○○拿錢給證人」是事實，否則證人無須為上開袒護、推
    託之詞。三、當審判長訊問證人己○○「你說：平時都是甲○○跟你聯絡，乙○○拿錢給你之前，甲○○就去你家跟你
    講說改天他弟弟會拿錢給你」；又當陪席法官訊問證人己○○「誰說改天拜託？」證人己○○仍分別回答「她沒有說錢
    的事情」、「拜託我幫忙跟別人拉票，是美英說改天再拜託
    一下」等語，亦未否認被告乙○○交付賄款之前，被告甲○○已到證人家中向證人拜託幫忙一事，只是將幫忙一事，說
    成與錢無關或拉票，可以證明「被告乙○○交付賄款之前，
    被告甲○○已到證人家中向證人拜託幫忙」一事是真實不虛
    ，佐證被告乙○○供認確實依約交付40,000元予被告己○○
    ，以供行賄有才村有投票權人，被告己○○亦供認實行賄選
    ，向戊○○行賄5 票，向丁○行賄3 票，向丙○○行賄6 票
    ，而證人戊○○、丁○、丙○○於本院作證時均證實確有收
    賄情事，顯然被告甲○○曾至己○○家中向己○○表示，改
    天由被告乙○○拿錢給己○○賄選是事實，始有後續行賄之
    行為。則被告甲○○、乙○○、己○○三人確實合意以每票
    500 元，向有才村有投票權人行賄，而由被告乙○○提供資
    金，再由被告己○○實行賄選。因此被告甲○○後來於審理
    中翻異前詞，所辯之詞，否認自己先前自認之事實，並無可
    取，無法相信。至於證人己○○於本院99年7 月21日審判時
    具結詰問時證述：縣議員候選人林新丁選舉時，甲○○有拜
    託她幫忙，但甲○○並無與乙○○一起到她家，是乙○○一
    個人來，交40,000元給她，說一票500 元，與跟甲○○無關
    等語及於本院99年8 月17日審判時具結詰問時證述；甲○○
    沒有到她家講賄選的事情，是乙○○要她買票的；說甲○○
    與乙○○一起來，是調查人員叫她一定要這樣講，其實甲○○沒有參加，而且調查人員要她到檢察官那裡也要說一樣的
    話，不然會被關起來，她只好這樣講等語。其有關被告甲○○未涉案說法，反反覆覆，有時說是自己太緊張，說錯了，
    有時說是怕被羈押，胡說的，有時說是調查人員要求的，不
    一而足，難以置信，果真甲○○並未與乙○○一起到己○○
    住處，亦未告訴己○○事後由乙○○將賄款送到，證人己○○很容易就說明一切，其如此反反覆覆而為不一致之證述，
    定是被告甲○○確有參與，而證人為迴護被告甲○○，才有
    如此現象，因此證人己○○於本院審判時，所為關於被告甲○○是否涉案重要關係之事項，有涉及供前具結，而為虛偽
    陳述，所涉偽證部分，應由檢察官另行偵查，附此敘明。綜
    上所述，本件被告甲○○與被告乙○○、己○○共犯對於有
    投票權之人，交付賄賂，而約其投票權為一定之行使，事證
    明確，可以認定，應依法論罪科刑。
丙、論罪科刑之理由：
一、按公職人員選舉罷免法第99條第1 項投票行賄罪，以對於有
    投票權之人，行求期約或交付賄賂或其他不正利益，而約其
    不行使投票權或為一定之行使者為構成要件。其行求期約、
    交付行為，係屬階段行為，其行求賄選階段，屬行賄者單方
    意思表示行為，不以相對人允諾為必要，而交付賄選階段，
    除行賄者有實施交付賄賂行為外，因對收受賄賂者，刑法第
    143 條有投票受賄罪之處罰規定，二者乃必要共犯中之對向
    犯，以二個以上之行為者，彼此相互對立之意思經合致而成
    立犯罪，雖不以收受者確已承諾，或進而為一定投票權之行
    使為必要，仍須於行賄人交付賄賂或其他不正利益時，受交
    付之相對人對其交付之目的已然認識而予收受，其交付賄賂
    或其他不正利益之犯行始克成立，行賄者方得論以交付賄賂
    罪（最高法院94年度台上字第3819號判決參照）。又公職人
    員選舉罷免法之投票行賄罪係侵害國家法益之罪，以一行為
    同時對多數有投票權之人交付賄賂，約其不行使投票權或為
    一定之行使，祇侵害一個國家法益，應僅成立一投票行賄罪
    。而該罪之預備犯，僅止於該罪著手實行前之準備階段，嗣
    若進而實行行賄之行為，即為行賄所吸收，不另論罪。則以
    一行為同時對多數有投票權人行賄，尚且論以一罪，其以一
    行為同時對多數有投票權之人部分賄選，部分尚在預備賄選
    階段，尤僅能論以一罪。又數行為於同時同地或密切接近之
    時地實施，侵害同一之法益，各行為之獨立性極為薄弱，依
    一般社會健全觀念，在時間差距上，難以強行分開，在刑法
    評價上，以視為數個舉動之接續施行，合為包括之一行為予
    以評價，較為合理，而為包括之一罪（參見最高法院86年臺
    上字第3295號判例意旨）。又買票行為侵害單一社會法益，
    而當今選舉的生態，規模最小的里長選舉，投票權人也都有
    成百上千人，為達當選目的而行賄一票者，實在絕無僅有。
    而認定犯罪之本質，應從大多數的情形觀察，不應執著於單
    一少數個案來認定，賄選罪之本質，應從大多數情形觀察，
    為達勝選目的而買票，當然以一次密集行賄多數選民為必要
    。本件被告甲○○、乙○○、己○○合意以每票500 元向選
    民行賄80票，且事後己○○亦於同日密切接近之時間，用同
    一方式向丁○、戊○○、丙○○行賄，所以本院認為被告係
    基於單一決意，在密集時間內發放多名選民賄款之行為，為
    接續行為。又縱使依檢察官所認之集合犯，因集合犯係一種
    構成要件類型，亦即立法者針對特定刑罰規範之構成要件，
    已預設其本身係持續實行之複次行為，具備反覆、延續之行
    為特徵，將之總括或擬制成一個構成要件之「集合犯」行為
    ；此種犯罪，以反覆實行為典型、常態之行為方式，具侵害
    法益之同一性，因刑法評價上為構成要件之行為單數，因而
    僅包括的成立一罪。雖其與接續犯之不同，在於接續犯所適
    用之構成要件行為文義本身並不具反覆實行之特質，非屬立
    法規範所定之構成要件類型，於時間及空間之緊密關聯性上
    ，亦較之集合犯為嚴格。是除集合犯外，每一種構成要件行
    為皆得以接續犯方式為之，因此集合犯亦有喻之為「法定接
    續犯」者。此與修正前連續犯係指行為人在主觀上基於一個
    概括之犯意，而反覆實行客觀上可以獨立成罪之同一罪名之
    行為者，均尚屬有間。公職人員選舉罷免法第99條第1 項所
    定之對有投票權人交付賄賂或不正利益罪之賄選行為，乃行
    為人基於足以讓候選人當選票數之賄選目的，反覆向多數人
    交付賄賂或其他不正利益，約定不行使投票權或為一定行使
    ；是對有投票權人交付賄賂或其他不正利益之犯行，於構成
    要件類型上，本質上已具備反覆、延續之行為特徵，其持續
    多次對有投票權人交付賄賂或其他不正利益即為此類犯罪之
    典型或常態，於刑法評價上亦應僅成立集合犯一罪，最高法
    院96年度臺上字第3064號判決意旨可資參照。另公職人員選
    舉罷免法第99條第1 項之對有投票權人交付賄賂罪，為刑法
    第144 條對有投票權人交付賄賂罪之特別規定，依特別法優
    先於普通法，應僅成立公職人員選舉罷免法第99條第1 項之
    對有投票權人交付賄賂罪。從而，被告甲○○、乙○○、己○○就其反覆、延續，持續3 次對有投票權人交付賄賂，其
    中戊○○、丁○未將賄款交付其餘共5 位家人之有投票權人
    行賄部分，僅止於預備階段，為行賄既遂部分吸收，故被告
    三人自應論以一公職人員選舉罷免法第99條第1 項之對有投
    票權人交付賄賂罪。其次，被告甲○○、乙○○、己○○三
    人就上開所犯，有犯意之聯絡及行為之分擔，均應論以共同
    正犯。
二、被告丙○○收受己○○所交付6 票賄賂3,000 元，而約定投
    票予候選人林新丁，核其所為係犯刑法第143 條第1 項之有
    投票權人收受賄賂罪。
丁、量刑：
一、被告乙○○、己○○就投票行賄之犯行於偵查及本院審理中
    自白犯行，有檢察官及本院訊問筆錄在卷可稽，應依公職人
    員選舉罷免法第99條第5 項前段，減輕其刑。至辯護人於審
    判時表示被告乙○○僅以每票500 元之代價，交付40,000元
    予其舅媽己○○向鄰居買票，而非大規模賄選，其犯罪之情
    狀顯可憫恕，有情輕法重之情，請本院引用刑法第59條規定
    ，酌減被告之刑度。然刑法第57條所列各款，為量刑時應行
    注意之事項，並非同法第59條酌減其刑之根據，刑法第59條
    酌減其刑之規定，必於犯罪之情狀，另有特殊之原因與環境
    等等，在客觀上足以引起一般同情，而顯然可憫，認為宣告
    法定低度刑期尤嫌過重者，始有其適用。則單純犯罪情節輕
    微、犯人之品行、素行、犯罪後態度等情狀，僅可為法定刑
    內從輕科刑之標準，非可執為酌減其刑之理由（最高法院94
    年度臺上字第241 號判決參照）。本院審酌辯護人表示用以
    適用刑法第59條規定之前開理由，僅係刑法第57條所列各款
    量刑之應注意事項，而衡諸公職人員選舉罷免法於94年11月
    30日修正公布，自同年12月2 日起生效，其中同法第90條之
    1 第1 項原規定「對於有投票權之人，行求期約或交付賄賂
    或其他不正利益，而約其不行使投票權或為一定之行使者，
    處5 年以下有期徒刑，得併科新臺幣40萬元以上4 百萬元以
    下罰金。」修正為「對於有投票權之人，行求期約或交付賄
    賂或其他不正利益，而約其不行使投票權或為一定之行使者
    ，處3 年以上10年以下有期徒刑，得併科新臺幣1 百萬元以
    上1 千萬元以下罰金。」其修法理由無非為昭顯賄選行為之
    惡性，並有效嚇阻賄選犯行，以致大幅提高法定刑度，顯見
    修法之初即已考量原有刑度過輕，故若任意援引刑法第59條
    規定認有情輕法重，予以減輕其刑，則無異實質架空上開修
    法意旨。因此本院認為被告乙○○、己○○自願為候選人買
    票，並無可憫之處，且選風之良窳，對於民主政治之發展影
    響至鉅，倘若得以金錢賄賂操控選舉，選舉將淪為財富之競
    賽，無從選出真正才德兼備者為人民服務，而政府歷年透過
    傳播媒體積極宣導反賄選，並宣示查辦賄選決心，被告無視
    於此，仍從事賄選之犯行，妨害投票之公正、公平及純潔，
    已侵害民主政治賴以健全之根基，在客觀上實無法引起一般
    之同情，而認為確可憫恕，自無依刑法第59條規定酌減其刑
    ，併此敘明。
二、按選舉制度係民主政治之礎石，而此制度之本意，乃在藉由
    公平、公正之選舉活動，讓選民瞭解候選人之品德、操守、
    學識、能力以及政見等項，以達選賢與能，俾維政治清明；
    因此，保障公平、公正之選舉活動，使選民之投票意志不受
    金錢或不正利益等賄賂之污染，以致操控選舉之結果，是公
    民應有的民主素養，也是民主選舉制度所賴以存在的重要價
    值。政府多年來雖一再宣導選舉不買票、不賣票，但數十年
    過去，選舉買票、賣票之惡習，依然橫行，難以根絕，故法
    院之量刑實不宜過輕，惟念被告甲○○、乙○○、己○○、
    丙○○均未曾受有期徒刑以上刑之宣告，有臺灣高等法院被
    告前案紀錄表各1 份在卷可稽，被告乙○○、己○○於檢察
    官偵查中坦承犯行，被告丙○○於本院審理中承認收賄，被
    告甲○○始終否認犯罪，被告乙○○、甲○○、己○○三人
    預計行賄80票，可證明行賄丁○3 票、丙○○6 票、戊○○
    5 票，被告甲○○與候選人林新丁有同居之關係，被告乙○○、甲○○、己○○三人為親戚關係，暨各被告之智識程度
    、犯罪之動機、目的、手段、所生危害等一切情狀，本院決
    定量處被告甲○○有期徒刑3 年6 月，被告乙○○、己○○
    各有期徒刑2 年，被告丙○○有期徒刑6 月，被告丙○○部
    分，並諭知易科罰金之折算標準。又按犯本章（公職人員選
    舉罷免法第五章妨害選舉罷免之處罰）之罪或刑法分則第六
    章之妨害投票罪，宣告有期徒刑以上之刑者，並宣告褫奪公
    權，公職人員選舉罷免法第113 條第3 項定有明文，爰依公
    職人員選舉罷免法第113 條第3 項及刑法第37條第2 項之規
    定，併予宣告被告甲○○、乙○○、己○○褫奪公權各4 年
    ，被告丙○○褫奪公權2 年。再按公職人員選舉罷免法第99
    條第3 項規定預備或用以行求期約或交付之賄賂，不問屬於
    犯人與否，沒收之。但如其賄賂已交付與有投票權人收受，
    收受者係犯刑法第143 條第1 項之罪，其收受之賄賂應依刑
    法第143 條第2 項之規定，於其對向共犯所犯投票受賄罪之
    從刑宣告沒收之，如全部或一部不能沒收時，追徵其價額，
    此時即不得再依上開規定對交付賄賂者為沒收之宣告，最高
    法院95年度臺上字第147 號判決意旨可資參照。又共同正犯
    應就全部犯罪結果負其責任，則行賄罪之共犯就預備或用以
    交付之賄賂應予合併計算，且於沒收時，為避免執行時發生
    重複沒收之情形，故於各共同正犯之間採連帶沒收主義。被
    告乙○○交付被告己○○收受，預備行賄之款項，剩餘現金
    6,000 元，及被告己○○行賄戊○○2,500 元中之2,000 元
    及行賄丁○1,500 元中之500 元部分，合計共8,500 元，既
    尚未交付予有投票權人收受，應屬預備交付之賄賂，應依公
    職人員選舉罷免法第99條第3 項規定，於共犯甲○○、乙○○、己○○項下，予以連帶沒收，而被告丙○○收受之賄賂
    3,000 元應依刑法第143 條第2 項之規定，宣告沒收之，如
    全部或一部不能沒收時，追徵其價額。至於戊○○已收受50
    0 元及丁○已收受、轉交共1,000 元部分，應於戊○○、丁○案件中沒收。另刑法第38條第1 項第2 款規定，供犯罪預
    備所用之物，得沒收之，又公職人員選舉罷免法第99條第3
    項規定：預備或用以行求期約或交付之賄賂，不問屬於犯人
    與否，沒收之，乃刑法第38條第1 項第2 款之特別規定，採
    義務沒收主義，故凡屬預備或用以行求期約或交付之賄賂，
    除已滅失者外，不問已否扣案或是否屬被告或共犯所有，均
    應依上開特別規定宣告沒收（最高法院93年度台上字第2884
    號判決意旨參照），因為公職人員選舉罷免法第99條第3 項
    ，並無類似貪污治罪條例第10條第3 項「應沒收物之全部或
    一部無法追繳時，應追徵其價額，或以財產抵償」之規定，
    而沒收為從刑，刑罰法規之解釋應採從嚴原則，若預備或用
    以行賄之賄賂，已證明滅失部分，自不能宣告沒收，亦不能
    諭知以其財產抵償。基於上述原則，被告乙○○交付己○○
    收受，進行行賄之款項共40,000元，扣除已行賄7,000 元及
    扣案之6,000 元，餘27,000元，業經被告己○○供認花用殆
    盡，顯已滅失，此部分不另為連帶沒收之諭知。
三、人類為了打破極權專政，不再使少數獨裁者壓迫多數人民，
    而付出多少生命代價，換來民主政治，使天下非一二人之天
    下，而是天下人之天下，故民主政治以民為主，貴在民意，
    又稱民意政治，而民意首要在聖潔性、純正性，民意趨向若
    何，人心自然決定之，執政者或民意機關均須以民意為依歸
    ，服務人民，不能操弄民意，至於執政者或民意機關如何得
    知民意，如何落實民意，人類發展出選舉制度，即旨在體現
    民意，若代表民意是經由賄選而產生，不但扭曲民意，為民
    主的恥辱，而且往往弊端叢生，將再使天下淪為一二人之天
    下，選賢與能淪為口號，賢能之人視為畏途，無財力之人視
    為不可能，政治、國家就操弄在少數人手裡，而民意只不過
    是少數人操弄工具而已，即所謂假民主。雖然以意識形態亦
    能操弄民意，也可以達到天下為一二人之天下的結果，而不
    值得鼓勵，可是那畢竟是一種政治信仰的瘋狂，而政治本來
    就理想與信念的結合，信仰者甘之受奴隸，仍出於信仰者自
    己之選擇。至於賄選是出賣人格式的不光彩，直接腐蝕民主
    根基，出賣人性的尊嚴，也是民主的笑話，縣市長、鄉長、
    立法委員、各民意代表向選民賄選，當選後極可能是官商勾
    結，包工程、工程舞弊、收取回扣，關說收紅包，利用職權
    獲取利益，違法超貸，包庇不法，甚至與黑道掛鉤，從事違
    法亂紀行業，以謀取暴利等等，不勝枚舉，無非是從人民荷
    包袋裡掏錢，回收在選舉中的花費，自不能真心誠意為民服
    務。縣議員之選舉，乃是基層民意之代表，更應貼切民意，
    而非操弄民意，縣議員須監督縣政府施政及預算，若是由行
    賄而當選，如何求其清廉問政，監督政府，如何能期待其不
    為回收成本，而貪贓枉法，又如何求其不為私誼而護航，屆
    時民意何在，國家根基何在，公理何在。本院審酌選舉乃民
    主政治最重要之基石，攸關一國政治良窳甚鉅，而賄選為敗
    壞選風之主要根源，影響國家根基及人民權益至深且鉅，且
    政府極力推動乾淨選風，每逢選舉期間，即積極宣導反賄選
    ，尤其雲林縣內，賄選猖獗，候選人或其樁腳為使候選人能
    順利當選，竟漠視上情，大肆撒錢，對於有投票權之人交付
    賄賂，而約定投票權之一定行使，縱使雷霆查察，亦不見收
    歛，致使有才無錢之人，視政治為畏途，已嚴重破壞選舉選
    賢與能功能及公正、公平及純潔，實不宜寬貸。又公職人員
    選舉罷免法，將賄選罪的主刑修正為3 年以上10年以下有期
    徒刑。從其修正理由「為昭顯賄選行為之惡性，並有效嚇阻
    賄選犯行，爰將原處5 年以下有期徒刑，得併科新臺幣40萬
    元以上400 萬元以下罰金，修正為處3 年以上10年以下有期
    徒刑，得併科100 萬元以上，1,000 萬元以下罰金。」來看
    ，立法者顯然認為賄選行為是「惡性」極重的行為，且認為
    原來的「5 年以下有期徒刑」經過法院的實務操作結果，不
    能「有效」「嚇阻」賄選犯行，因此想要藉由提高最輕本刑
    為有期徒刑3 年，超越得易科罰金、得宣告緩刑之範圍，使
    法院做出不得易科罰金、不得緩刑之判決，以「有效」「嚇
    阻」賄選犯行。從而，如果被告在被查獲後坦白承認犯行，
    法院就給予緩刑之判決，則那些一直在歷次選舉中從事賄選
    而尚未經查獲的職業樁腳，或者其他想要加入賄選行列的人
    ，將會受到法院這些緩刑判決的暗示，心中因而存有「第一
    次被抓到，只要承認，就會受到緩刑宣告，不必入監服刑，
    只要在被抓到之後，再向法院請求緩刑即可。」的想法。因
    此，對賄選行為給予緩刑宣告，顯然悖離立法者的本意，是
    十分明顯的道理，再者，為千秋萬世，代代子孫著想，如何
    給予後世一個公平正義、乾淨的社會，讓百姓樂居斯土，懷
    抱希望，則杜絕賄選，勢在必行，若輕易給予賄選者緩刑，
    僥倖之心不滅，賄選將永無根絕之日，非國家之幸，百姓之
    福，尤其雲林縣選舉賄選猖獗，選舉買票、賣票之惡習橫行
    ，技巧推陳出新，難以取締，檢調單位費心費力佈線埋伏，
    盡九牛二虎之力，始稍有成效，若法院輕易給予緩刑，防制
    賄選，將功虧一簣，此乃檢察官極力反對給予被告緩刑之理
    由，況且被告己○○於本院涉及偽證罪嫌，不適合宣告緩刑
    ，而被告乙○○為資金之提供者，為私誼竟然賄選，亦不適
    合宣告緩刑。是以，辯護人以被告乙○○、己○○並無前科
    ，賄選金額不多、情輕法重，犯後坦承犯行，及家庭狀況不
    適合入獄服刑，請求給予緩刑宣告，為本院所不採。
據上論斷，應依刑事訴訟法第299 條第1 項前段，公職人員選舉
罷免法第99條第1 項、第2 項、第3 項、第5 項前段、第113 條
第3 項，刑法第11條前段、第28條、第143 條第1 項、第2 項、
第41條第1 項前段、第37條第2 項，刑法施行法第1 之1 條，判
決如主文。
本案經檢察官黃立夫到庭執行職務。
中    華    民    國    99    年    9     月    29    日
                  刑事第四庭  審判長法  官  吳福森
                                    法  官  吳錦佳
                                    法  官  楊皓潔
以上正本證明與原本無異。
如不服本判決應於收受判決後10日內向本院提出上訴書狀，並應
敘述具體理由；其未敘述上訴理由者，應於上訴期間屆滿後20日
內向本院補提理由書（均須按他造當事人之人數附繕本）。「切
勿逕送上級法院」。
                                    書記官  陳姵君
中    華    民    國    99    年    9     月    29    日
附錄本案論罪科刑法條全文：
公職人員選舉罷免法第99條：
對於有投票權之人，行求期約或交付賄賂或其他不正利益，而約
其不行使投票權或為一定之行使者，處3 年以上10年以下有期徒
刑，得併科新臺幣1 百萬元以上1 千萬元以下罰金。
刑法第143 條第1 項：
有投票權之人，要求、期約或收受賄賂或其他不正當利益，而許
以不行使其投票權或為一定之行使者，處3 年以下有期徒刑，得
併科5 千元以下罰金。

司法院資訊處製作；財團法人民間司法改革基金會備份。
